臺灣高等法院臺中分院民事判決
109年度上字第541號
上  訴  人  陳明傑
訴訟代理人  宋永祥律師
複  代理人  林官誼律師
被上訴人    陳義芳
訴訟代理人  吳奎新律師
複  代理人  陳添信律師
上列當事人間損害賠償事件，上訴人對於中華民國109年8月27日
臺灣臺中地方法院109年度訴字第78號第一審判決提起上訴，本
院於110年11月23日言詞辯論終結，判決如下：
    主  文
一、上訴駁回。
二、第二審訴訟費用由上訴人負擔。
    事實及理由
壹、被上訴人主張：上訴人於民國105年11月間，向伊表示：其
    與大陸地區○○○集團有關係，並取得該集團內部員工吳○、黃
    ○○之同意，計劃由上訴人與該2人各出資美金100萬元、由雷
    ○○出資美金50萬元，並邀請被上訴人投資美金50萬元，合計
    美金400萬元，成立公司，從事境外禽肉（主要是鳳爪）買
    賣的生意。兩造協議先由伊出資美金10萬元，但賺了錢暫時
    不要領出，慢慢累積出資到美金50萬元即可。伊遂自105年1
    1月7日起，至106年3月20日止，陸續匯款、轉帳共計新臺幣
    （以下未標明幣別者，均同）3,243,660元（詳如附表所示
    ）給上訴人。嗣上訴人並未將上開款項，用於成立公司，且
    吳○、黃○○、雷○○亦未出資。故上訴人應屬詐騙被上訴人。
    又兩造上開投資成立公司協議已因可歸責於上訴人之事由（
    上訴人主動終止與雷○○等人成立公司之合作關係），致給付
    不能，被上訴人乃依法解除上開契約等情。爰依民法第179
    條、第184條第1項前段，及第259條（第226條第1項）規定
    ，請求上訴人給付3,243,660元，及其法定遲延利息。
貳、上訴人則以：兩造所成立之契約為隱名合夥或類似隱名合夥
    之合資或共同出資之無名契約，在未經清算前，被上訴人不
    得請求返還出資額。況兩造上開協議係屬二階段之合作協議
    （先試單，俟有獲利，再成立公司與分配股份），並無給付
    不能之情事，被上訴人自不得解除契約，請求返還上開投資
    款。又被上訴人未就侵權行為部分為舉證，自不得請求上訴
    人賠償等語置辯。
參、原審為上訴人敗訴之判決，上訴人不服，上訴求為判決：一
    、原判決廢棄。二、被上訴人於第一審之訴及假執行之聲請
    均駁回。被上訴人則聲明：上訴駁回。
肆、兩造不爭執事項（參本院卷248頁）：
一、被上訴人因投資境外禽肉（主要是鳳爪）買賣之事業，而自
    105年11月7日起，至106年3月20日止，陸續交付（匯付、轉
    帳）共計美金10萬元（相當於新臺幣3,243,660元）予上訴
    人。
二、上訴人於被上訴人匯款前，有告以黃○○、雷○○將與大陸地區
    國營企業○○○集團有限公司，簽立鳳爪進貨合約之事。
三、上訴人有因鳳爪之買賣事業，而交付95萬元予雷○○，但嗣後
    取回10萬元。
四、上訴人並未因境外禽肉（鳳爪）買賣事業，而成立新公司。
五、上訴人有與雷○○於107年2月9日，就協議終止巴西鳳爪交易A
    E-201612專案投資合作協議後之退款事宜，簽立協議書。雙
    方約定上訴人出資之95萬元，扣除其陸續借回之10萬元後，
    其餘85萬元由3方均攤，而由雷○○退還283,333元予上訴人。
六、被上訴人前以受上訴人詐欺，而交付美金10萬元為由，向臺
    灣臺南地方檢察署提出刑事告訴，經檢察官偵查後，以108
    年度偵字第15715號為不起訴處分。被上訴人不服，聲請再
    議，業經臺灣高等檢察署臺南分署檢察長以109年度上聲議
    字第262號處分書，駁回其再議之聲請而告確定。
伍、本院得心證之理由：　　
一、被上訴人主張：伊應上訴人之邀，投資境外禽肉（主要是鳳
    爪）買賣之事業，乃自105年11月7日起，至106年3月20日止
    ，陸續匯款、轉帳共計美金10萬元（相當於新臺幣3,243,66
    0元）予上訴人之事實，為上訴人所不爭執，並有被上訴人
    所提匯款申請書、匯款回條、存摺紀錄附於原審支付命令卷
    15-19頁可參，此部分自堪信為真實。
二、被上訴人匯付上訴人上開款項，應係基於兩造協議成立之投
    資成立公司契約，而非隱名合夥或類似隱名合夥之合資或共
    同出資契約：
  ㈠被上訴人主張：伊匯付上訴人上開款項，係基於兩造協議成
    立之投資成立公司契約之事實，為上訴人所否認，辯稱：被
    上訴人匯付其上開款項，係基於隱名合夥或類似隱名合夥之
    合資或共同出資契約。
　㈡觀諸被上訴人所提附於原審卷一125頁，伊於匯付上訴人3次
    投資款項後之105年12月16日寄給上訴人之電子郵件內容：
    「如果您手上已有簽署的3份合約書：⑴Jan與巴西供應商；⑵
    巴西供應商與我方公司；⑶我方公司與紅太陽，請copy給我
    。」已明白提及「我方公司」之字樣。依該電子郵件之文義
    ，客觀上應可推認兩造應係要成立公司，經營鳳爪買賣事業
    。而上訴人亦不否認：其有收受被上訴人上開電子郵件之事
    實（參本院卷240頁），然上訴人於收受被上訴人上開電子
    郵件後，並未對此有所回應或反駁。
　㈢依證人雷○○於原審結稱：「我約於102年或103年間認識上訴
    人，於105年11月間與上訴人開始進行鳳爪生意。之前大家
    都沒有做過鳳爪的生意，上訴人就說他要出資先進行一筆試
    單的交易，上訴人後來有拿出95萬元，合作的人員除了我、
    上訴人，還有黃○○、吳○及○○○集團的經理，但僅有上訴人出
    資，其他人沒有出資；當初決定要做這個生意時，原本要向
    一家瑞典公司買鳳爪，貨源是在巴西，但巴西要求付現金，
    大家擔心付現金風險很大，希望以信用狀代替。但巴西堅持
    要用現金付款，這個案子就胎死腹中；之後大家繼續找鳳爪
    的供應商，一直到107年2月9日，上訴人自己主動說不想合
    作了，要撤資，大家就決定不做鳳爪的生意了，結算後應該
    退給上訴人約28萬元。雙方有簽立協議書，在這之前大家還
    是在找貨源；當初大家的共識是第一筆交易成功後，才要合
    組正式的公司，還沒有想好公司名稱。上訴人之前都沒有提
    到他背後有一個金主或合夥股東，亦未提過被上訴人這個人
    （參原審卷一170至176頁）。」等語，及上訴人所提附於原
    審卷二187頁之協議書所載，可認上訴人之所以最後未與雷○
    ○等人，成立公司，從事鳳爪買賣，係因第一筆交易遲未成
    功，上訴人乃主動撤資，終止合作關係所致。
　㈣上訴人就其辯稱：被上訴人係基於隱名合夥或類似隱名合夥
    之合資或共同出資契約，匯付其上開款項一節，並未提出相
    關有利事證，供本院審酌。本院經綜觀上開事證，及兩造辯
    論意旨後，認應以被上訴人主張：伊匯付上訴人上開款項，
    係基於兩造協議成立之投資成立公司契約一節，堪信為真實
    。
三、兩造上開投資成立公司契約，已因可歸責於上訴人之事由，
    致給付不能。故被上訴人解除契約，應屬有據：
  ㈠被上訴人主張：兩造上開投資成立公司契約，已因上訴人主
    動終止與雷○○等人成立公司之合作關係，致給付不能，爰依
    法解除契約之事實，為被上訴人所否認，辯稱：兩造上開協
    議，係屬二階段合作協議，即先進行鳳爪交易的第一次試單
    ，俟有獲利，始進行成立公司與分配股份事宜。上訴人目前
    已完成欲進行第一次試單之義務，故被上訴人尚不得解除上
    開協議。
　㈡上訴人上開所辯，核與證人雷○○上開結述（因第一筆交易遲
    未成功，上訴人乃主動撤資，終止成立公司之合作關係）不
    符。上訴人復未提出其他有利事證，以佐其所辯，實難信其
    所辯為真實。兩造上開投資成立公司契約，已因上訴人主動
    終止與雷○○等人成立公司之合作關係，致給付不能，應屬可
    歸責於上訴人。故被上訴人依民法第256條、第226條第1項
    規定，以109年4月13日民事準書㈠狀之繕本送達（參原審卷
    一119頁），對上訴人解除兩造上開契約，核屬有據。
四、綜上所述，被上訴人依民法第259條第1、2款規定，請求上
    訴人返還其所匯付之3,243,660元，及自108年11月19日起，
    至清償日止，按週年利率百分之5計算利息，為有理由。是
    原審依被上訴人之請求，為上訴人敗訴之判決，經核於法尚
    無違誤。故上訴人求為廢棄，為無理由，應予駁回。
五、本件事證已臻明確，兩造其餘之攻擊或防禦方法及所用之證
    據，經本院斟酌後，認為均不足以影響本判決之結果，爰不
    逐一論列，附此敘明。　 
陸、據上論結，本件上訴為無理由，判決如主文。
中　　華　　民　　國　　110 　年　　12　　月　　7 　　日
        　　   民事第七庭     審判長法　官  王  銘
　　　　　　　　　　　　　　        法  官  張國華
　　　　　　　　　　　　　　　      法　官  唐敏寶
正本係照原本作成。
如不服本判決，應於收受送達後20日內向本院提出上訴書狀，其
未表明上訴理由者，應於提出上訴後20日內向本院補提理由書狀
（均須按他造當事人之人數附繕本）。因疫情而遲誤不變期間，
得向法院聲請回復原狀。
上訴時應提出委任律師或具有律師資格之人之委任狀。委任有律
師資格者，另應附具律師資格證書及釋明委任人與受任人有民事
訴訟法第466條之1第1項但書或第2項所定關係之釋明文書影本。
如委任律師提起上訴者，應一併繳納上訴裁判費。
                                   書記官  劉恒宏
中　　華　　民　　國　　110 　年　　12　　月　　7 　　日


附表：
日   期 金    額      交  付  方  式 105.11.07 新臺幣  473,600元 匯入上訴人第一銀行太平分行帳號00000000000帳戶 105.11.25 新臺幣  240,060元 匯入上訴人第一銀行太平分行帳號00000000000帳戶 105.11.25 新臺幣  400,000元 匯入上訴人第一銀行太平分行帳號00000000000帳戶 106.01.10 新臺幣  480,000元 匯入上訴人第一銀行太平分行帳號00000000000帳戶 106.02.09 新臺幣1,333,000元 匯入上訴人第一銀行太平分行帳號00000000000帳戶 106.02.21 新臺幣  217,000元 匯入上訴人第一銀行太平分行帳號00000000000帳戶 106.03.20 新臺幣  100,000元 ATM轉帳 合   計 新臺幣3,243,660元